【裁判字號】    99,上,350
【裁判日期】    991228
【裁判案由】    拆除地上物返還土地
【裁判全文】
臺灣高等法院臺中分院民事判決           99年度上字第350號
上  訴  人  林德松
訴訟代理人  林益輝律師
複代 理 人  王耀賢律師
被  上訴人  行政院原住民族委員會
法定代理人  孫大川
訴訟代理人  楊志航律師
複代 理 人  歐連中
上列當事人間拆除地上物返還土地事件，上訴人對於中華民國99
年8月17日臺灣南投地方法院98年度訴字第244號第一審判決提起
上訴，本院於99年12月21日言詞辯論終結，判決如下：
    主  文
上訴駁回。
第二審訴訟費用由上訴人負擔。
    事實及理由
一、被上訴人起訴主張：系爭坐落於南投縣仁愛鄉○○○段65之
    26地號土地（分割自同段65地號土地，下稱系爭土地）係原
    住民保留地，所有權人為中華民國，依現行原住民保留地開
    發管理辦法第5條規定管理機關係被上訴人，訴外人南投縣
    仁愛鄉公所係系爭土地之管理執行機關。訴外人即上訴人之
    妻林陳麗珠曾向南投縣仁愛鄉○○○○○段65之2、65之3及
    65之4地號土地，租賃期間自民國85年1月1日起至90年12月
    31日止，然租約並未包括系爭土地，上訴人乃逾越地界而占
    有使用，並於系爭土地上種植茶樹、楓樹、興建二層樓茶場
    鐵皮屋、設置墓園等，占有系爭土地如南投縣埔里地政事務
    所99年3月5日土地複丈成果圖（以下稱附圖）編號Ａ處所示
    面積1,335平方公尺、C處所示面積168平方公尺、D處所示面
    積13,935平方公尺、K處所示面積18,971平方公尺、M處所示
    面積3,132平方公尺土地上之種植茶樹，編號E處所示面積58
    5平方公尺有墓地，編號G處所示面積318平方公尺土地上有
    鐵架棚予以拆除，編號H處所示面積159平方公尺土地上有茶
    廠，編號I處所示面積659平方公尺土地上有房屋，編號B處
    所示面積417平方公尺、J處所示面積2,064平方公尺、L處所
    示面積956平方公尺為道路，上訴人無權占有系爭土地，經
    南投縣仁愛鄉公所前數度函催上訴人將系爭土地回復原狀，
    惟上訴人置若罔聞，為此依民法第767條規定，求為命上訴
    人應將系爭土地之剷除上開茶樹及道路暨拆除墓地、鐵架棚
    、茶廠、房屋並將土地返還之判決，原審為被上訴人勝訴之
    判決，上訴人提起上訴，被上訴人答辯聲明：上訴駁回。
二、上訴人則以：系爭土地上之茶廠、墓園均為上訴人所有，另
    上訴人有私設道路、茶園、種植楓香、肖楠、紅檜、櫸木、
    九芎、松紅梅、紫薇等雜木使用，上訴人願於測量完成後返
    還系爭土地。系爭土地是原耕作權人即訴外人錢定記（已歿
    ），將耕作權讓與給上訴人，錢定記是原住民；且上訴人自
    民國60年間即已佔用系爭土地墾植迄今，系爭土地之執行機
    關南投縣仁愛鄉公所知之甚稔，且已知悉近二十年，是依最
    高法院97年台上字第950號判決要旨所揭示之誠信原則禁止
    權利濫用所示，被上訴人依上開權利失效原則，當不應提起
    本訴等語置辯。上訴人上訴聲明：(一)原判決廢棄。(二)上開廢
    棄部分，被上訴人於第一審之訴及假執行之聲請均駁回。(三)
    第一、二審訴訟費用均由被上訴人負擔。
三、被上訴人主張系爭坐落南投縣仁愛鄉○○○段65之26地號土
    地（分割自同段65地號，即系爭土地）係原住民保留地，屬
    中華民國國有土地，被上訴人為系爭土地之管理機關，而上
    訴人占有系爭土地如附圖編號A部分所示面積1,335平方公尺
    、編號C部分所示面積168平方公尺、編號D部分所示面積13,
    935平方公尺、編號K部分所示面積18,971平方公尺、編號M
    部分所示面積3,132平方公尺土地等處種植茶園，又於編號E
    部分所示面積585平方公尺土地上設置墓園，又於編號G部分
    所示面積318平方公尺土地上之設置鐵架棚，又於編號H部分
    所示面積159平方公尺土地上之建造茶廠，又於編號I部分所
    示面積659平方公尺土地上建造房屋，又於編號B部分所示面
    積417平方公尺、編號J部分所示面積2,064平方公尺、編號L
    部分所示面積956平方公尺等處土地上開設道路等情，業據
    被上訴人提出土地登記第二類謄本暨地籍圖謄本各乙件為證
    （見原審卷第68、69頁），並經原審會同南投縣埔里地政事
    務所人員勘測屬實，有勘驗筆錄（見原審卷第51至第52頁、
    第83頁至第84頁）及附圖在卷可佐（見原審卷第92、93頁）
    ，復為上訴人所不爭執，被上訴人上開主張，堪信為真實。
四、按所有權人對於無權占有或侵奪其所有物者，得請求返還之
    ，對於妨害其所有權者，得請求除去之，有妨害其所有權之
    虞者，得請求防止之；當事人主張有利於己之事實者，就其
    事實有舉證之責任，民法第767條、民事訴訟法第277條前段
    分別定有明文。又以無權占有為原因，請求返還所有物之訴
    ，被告對原告就其物有所有權存在之事實無爭執，而僅以非
    無權占有為抗辯者，原告於被告無權占有之事實，無舉證責
    任，被告應就其取得占有，係有正當權源之事實證明之，如
    不能證明，則應認原告之請求為有理由（最高法院72年度台
    上字第1552號、72年度台上字第2516號、85年度台上字第11
    20號判決參照）。再國有財產撥給各地國家機關使用者，名
    義上雖仍為國有，實際上即為使用機關行使所有人之權利，
    故對於是類財產，應准由管領機關起訴，代國家主張所有權
    人之權利（最高法院51年台上字第2680號判例意旨參照）。
    查被上訴人主張：系爭土地為國有，伊為管理機關，上訴人
    無權占有系爭土地等語，上訴人對其占用系爭土地之事實並
    不爭執，僅以其非無權占有為抗辯，是依前開說明，系爭土
    地雖登記為中華民國所有，惟現由被上訴人管理中，被上訴
    人自得代國家主張所有權人之權利，提起本件訴訟，上訴人
    則應就其主張對系爭土地有合法占有權源一節，負舉證責任
    。經查：
  (一)上訴人辯稱系爭土地的周圍即同段65之2、65之3及65之4地
    號土地均為上訴人及其家人所承租使用之土地，系爭土地原
    是耕作權人即訴外人錢定記（係原住民族，已歿）所開墾，
    錢定記將耕作權讓與給上訴人，故上訴人其長期在系爭土地
    從事耕植開墾；並提出附件一、附件二（本院卷第17、18頁
    ）之影本資料，表示由錢定記讓與云云，惟被上訴人否認有
    何就系爭土地與他人訂有耕作權契約之事實。上訴人主張就
    系爭土地有耕作權存在之有利於己之積極事實，自應由上訴
    人就其主張負舉證責任，然其始終均未就其上開主張舉證以
    實其說，則其主張就系爭土地有耕作權云云，即屬無據，不
    能採信。上訴人雖請求訊問證人王水河及黃崇國，謂該二人
    聞知錢定記與上訴人就系爭土地轉讓事項云云，然依前揭說
    明，上訴人不但未能證明錢定記是否確有系爭土地耕作權存
    在，且依法系爭土地亦無得為轉讓，故訊問上開二證人，並
    無必要。又系爭土地為國有財產，亦經編列為原住民保留地
    ，且周圍同段之65-2、65-3、65-4地號土地既上訴人之配偶
    林陳麗珠經簽訂「租賃」在案，嗣林陳麗珠於87年去世後，
    改由上訴人與其子即訴外人林世輝承租同段65之3及65之4地
    號土地各2分之1，上訴人女兒即訴外人洪林瑪莉、林吟珊承
    租同段65之2地號土地，租賃期間自87年7月27日至93年7月
    26日止，俟上開租賃期間屆滿後，上訴人與其子即訴外人林
    世輝繼續承租同段65之3及65之4地號土地各2分之1，上訴人
    女兒即訴外人洪林瑪莉、林吟珊及林芳美繼續承租同段65之
    2地號土地，租賃期間自93年7月27日起至99年7月26日止，
    為上訴人所不否認，則上訴人當知應簽訂租約才能合法使用
    。準此，就毗臨之系爭土地而言，上訴人更豈有不知之理？
    況上訴人於98年9月11日原審法院履勘現場時亦表示原審返
    還，益證其明知係無權占有，則其未能舉證證明就系爭土地
    有何正當權利，自屬無權占有。
  (二)按非原住民在本辦法施行前已租用原住民保留地繼續自耕或
    自用者，得繼續承租，且依前條租用之原住民保留地，不得
    轉租或由他人受讓其權利，違反前項規定者，應終止租約收
    回土地，原住民保留地之租金，由當地直轄市或鄉（鎮、市
    、區）公庫代收，作為原住民保留地管理及經濟建設之用，
    原住民保留地開發管理辦法第28條第1項、第29條、第30條
    前段均定有明文。本件上訴人既不具原住民身份，自當依上
    開規定與被上訴人簽訂所謂之「原住民保留地租賃契約」，
    然系爭土地既未有任何租賃契約存在，上訴人占用系爭土地
    即屬無權占用。惟上訴人未能舉證錢定記有系爭土地之耕作
    權；況依前揭辦法第19條規定：「原住民取得耕作權、地上
    權、承租權或無償使用權之原住民保留地，因死亡無人繼承
    、無力自任耕作、遷徙或轉業致不能繼續使用者，經原住民
    保留地土地權利審查委員會通過後，由鄉(鎮、市、區)公所
    收回之。前項耕作權、地上權之登記，應訴請法院塗銷。但
    於存續期間屆滿後，由直轄市或縣(市)主管機關囑託登記機
    關辦理塗銷登記。」，系爭土地不得再行轉租或由他人受讓
    其權利，仍應由相關管理執行機關收回。另上訴人所提出之
    「原住民保留地土地資源利用調查」，既已由南投縣仁愛鄉
    公所於96年8月14日以仁鄉土農字第0960011357號函知相關
    單位表示「該項調查工作之對應措施目前尚未獲得上級主管
    機關指示辦理」，顯然未有上級機關所准予辦理之任何指示
    ，是上訴人此項指摘亦與本案無關，難以直接或間接證明上
    訴人有何權利存在。雖上訴人聲請向南投縣仁愛鄉公所函查
    其有向公所登記清查資料云云，惟縱經清查時登記，在未獲
    准承租前，仍屬無權占有，要難為上訴人有利之證明，是其
    聲請，並無必要。
  (三)又權利之行使，不得違反公共利益，或以損害他人為主要目
    的；行使權利，履行義務，應依誠實及信用方法；民法第14
    8條第1項、第2項分別定有明文。權利之行使，是否以損害
    他人為主要目的，應就權利人因權利行使所能取得之利益，
    與他人及國家社會因其權利行使所受之損失，比較衡量以定
    之；倘其權利之行使，自己所得利益極少而他人及國家社會
    所受之損失甚大者，非不得視為以損害他人為主要目的，此
    乃權利社會化之基本內涵所必然之解釋（最高法院89年度台
    上字第855號判決意旨參照）。又所謂誠實信用之原則，係
    在具體的權利義務之關係，依正義公平之方法，確定並實現
    權利之內容，避免當事人間犧牲他方利益以圖利自己，自應
    以權利人及義務人雙方利益為衡量依據，並應考察權利義務
    之社會上作用，於具體事實妥善運用之方法（最高法院86年
    度台再字第64號判決意旨參照）。查上訴人並未舉證其對於
    系爭國有土地之占有之始，有何正當占有權源，已如前述，
    上訴人之無權占有行為本即對於所有權人就所有物之使用、
    收益、處分及排除干涉權能之侵害，除已因時效取得權利等
    法定情事外，自不得主張其繼續侵害他人所有權之行為應受
    信賴保護而得對抗所有人本於所有權之主張。被上訴人為系
    爭國有土地之管理機關，而上訴人無權占有，被上訴人行使
    所有人之物上請求權以排除侵害，依上開說明，要無何違反
    誠信原則及禁止權利濫用原則可言。且該系爭土地未分割前
    即為東眼山段第65地號土地，該面積達104公頃，於地政機
    關測量鑑界上即有相當之困難存在，然執行機關之南投縣仁
    愛鄉公所亦於94年9月14日以仁鄉民字第0940016016號函說
    明，需經由周圍同段第65-4地號土地先鑑界以作為判別上訴
    人是否有越界使用之實際情況，顯然上訴人所使用之土地確
    實已超出所承租之範圍，當屬無權占有。被上訴人對上訴人
    主張就系爭土地依民法第767條拆除地上物返還土地等，難
    認有何違反誠實信用原則及權利濫用之問題，故上訴人認違
    反誠信原則云云，殊非足取。
  (五)綜上，上訴人占有使用被上訴人所管理之系爭土地如原審附
    圖編號A、B、C、D、E、G、H、I、J、K、L、M部分所示，然
    上訴人始終未能就其占有使用系爭土地之法律關係舉證證明
    有何合法之使用權源。
五、從而，被上訴人本於所有權之作用，請求上訴人將上開無權
    占有之茶樹及道路剷除暨拆除墓地、鐵架棚、茶廠、房屋並
    將土地返還之，為有理由，原審所為上訴人敗訴之判決，核
    無不合，上訴論旨指摘原判決不當，聲明求為廢棄改判，非
    有理由，應予駁回。
六、另本件事證已臻明確，兩造其餘之攻防方法，經審酌後，認
    與判決結果無影響，無庸逐一論述，併此敘明。
據上論結，本件上訴為無理由，依民事訴訟法第449條第1項、第
78條，判決如主文。
中    華    民    國    99    年    12    月    28    日
                民事第五庭    審判長法  官  李寶堂
                                    法  官  黃永祥
                                    法  官  鄭金龍
以上正本係照原本作成。
如對本判決上訴，須於收受判決送達後20日內向本院提出上訴書
狀，其未表明上訴理由者，應於提出上訴後20日內向本院提出上
訴理由書（須按他造人數附具繕本）。
上訴時應提出委任律師為訴訟代理人之委任狀。具有民事訴訟法
第466條之1第1項但書或第2項之情形為訴訟代理人者，另應附具
律師及格證書及釋明委任人與受任人有該條項所定關係之釋明文
書影本。如委任律師提起上訴者，應一併繳納上訴審裁判費。
                                    書記官  姚錫鈞
中    華    民    國    99    年    12    月    29    日
                                                      Ｖ

司法院資訊處製作；財團法人民間司法改革基金會備份。
